【裁判字號】    97,交聲,3047
【裁判日期】    980121
【裁判案由】    交管條例聲異
【裁判全文】
臺灣板橋地方法院刑事裁定            97年度交聲字第3047號
原處分機關  交通部公路總局臺北區監理所
異  議  人
即受處分人  甲○○
                    4樓
上列異議人即受處分人因違反道路交通管理處罰條例案件，對於
交通部公路總局臺北區監理所民國97年11月17日所為之北監營裁
字第裁40－C00000000號處分，聲明異議，本院裁定如下：
    主  文
原處分撤銷。
關於罰鍰新臺幣肆萬玖仟伍佰元、吊扣駕駛執照拾貳個月部分撤
銷。
上開吊扣駕駛執照撤銷部分不罰。
其餘（施以道安講習部分）異議駁回。
    理  由
一、按汽車駕駛人，駕駛汽車經測試檢定酒精濃度超過規定標準
    者，處新臺幣（下同）一萬五千元以上六萬元以下罰鍰，並
    當場移置保管該汽車及吊扣其駕駛執照一年，道路交通管理
    處罰條例第三十五條第一項第一款定有明文；且依同條例第
    二十四條第一項第二款規定，有上開違規之行為者，並應接
    受道路交通安全講習。又依道路交通管理處罰條例第九十二
    條第一項所授權訂定之道路交通安全規則第一百十四條第二
    款之規定：「汽車駕駛人飲用酒類或其他類似物後其吐氣所
    含酒精濃度超過每公升零點二五毫克或血液中酒精濃度超過
    百分之零點零五以上者，不得駕車」，故駕駛汽車經測試檢
    定超過上開酒精濃度者，即屬超過酒精濃度規定標準，依首
    揭法律規定，應予處罰。
二、本件原處分認異議人即受處分人甲○○於民國九十七年九月
    十八日二十二時十五分許，駕駛九八二─EX號營業小客車，
    行經臺北縣中和市○○路一○○號前，為臺北縣政府警察局
    中和分局員山派出所執勤員警攔檢，於同日二十二時五十七
    分許，經測試其吐氣所含酒精濃度達每公升零點八毫克超過
    規定標準而掣單舉發，並當場移置保管其車輛。嗣受處分人
    於同年十月十四日提出申訴，原處分機關仍認受處分人有上
    開酒後駕車之違規行為，乃依道路交通管理處罰條例第三十
    五條第一項第一款、第二十四條第一項第二款及違反道路交
    通管理事件統一裁罰基準表之規定，裁處罰鍰四萬九千五百
    元，並吊扣駕駛執照十二個月（註：本案指吊扣職業聯結車
    駕駛執照），施以道安講習。
三、異議意旨略以：本件裁決書處罰主文欄僅記載「吊扣駕駛執
    照十二個月」等字樣，未記明應受吊扣之駕駛執照名稱，顯
    與違反道路交通管理事件統一裁罰基準及處理細則第四十三
    條第二項第三款之規定不符，又異議人僅持有職業聯結車之
    駕駛執照，原處分機關逕吊扣異議人之駕照，顯然將剝奪異
    議人駕駛職業聯結車之權利，嚴重影響生計，有違憲法保障
    人民工作權之旨，亦與現行道路交通管理處罰條例第六十八
    條之規定不合。異議人從事大型車之駕駛工作，聯結車駕駛
    執照為賴以維生之收入來源及工作條件，原處分機關裁定於
    九十七年十二月十七日前執行吊扣，將嚴重侵害異議人之工
    作權，並造成生計困難等語。
四、經查：
（一）本件異議人領有職業聯結車駕駛執照，其飲酒後於上開時
      、地駕駛九八二─EX號營業小客車，經警稽查測得其吐氣
      所含酒精濃度達每公升零點八毫克超過規定標準而掣單舉
      發之事實，為異議人所不爭執，並有臺北縣政府警察局北
      縣警交字第Ｃ00000000號舉發違反道路交通管理
      事件通知單、汽車駕駛執照影本各一紙附卷可稽，首堪認
      定。
（二）按「一行為同時觸犯刑事法律及違反行政法上義務規定者
      ，依刑事法律處罰之，但其行為應處以其他種類行政罰或
      得沒入之物而未經法院宣告沒收者，亦得裁處之；前項行
      為如經不起訴處分或為無罪、免訴、不受理、不付審理之
      裁判確定者，得依違反行政法上義務規定裁處之」，行政
      罰法第二十六條定有明文。此即所謂一事不二罰原則，探
      究其立法目的，無非以一行為同時觸犯刑事法律及違反行
      政法上義務規定時，由於刑罰（包括自由刑、罰金刑）與
      行政罰（罰鍰）同屬對不法行為之制裁，而刑罰之懲罰作
      用較強，依刑事法律處罰即足資警惕，實無一事二罰再處
      行政罰之必要，且刑事法律處罰，由法院依法定程序為之
      ，較符合正當法律秩序，應予優先適用，但罰鍰以外之沒
      入或其他種類行政罰（指裁罰性之不利處分，包括限制、
      剝奪或消滅資格、權利之吊扣、吊銷證照處分），因兼具
      維護公共秩序之作用，為達行政目的，行政機關仍得併予
      裁處。查異議人因上開酒後駕車行為涉犯刑法第一百八十
      五條之三之服用酒類不能安全駕駛動力交通工具而駕駛罪
      ，經警方報請臺灣板橋地方法院檢察署檢察官偵查後以九
      十七年度速偵字第三九六九號聲請簡易判決處刑，業經本
      院於九十七年十月三十一日以九十七年度交簡字第五三九
      六號判決判處罰金七萬元，如易服勞役以一千元折算一日
      在案等情，此有上開聲請簡易判決處刑書、判決書電腦列
      印本及臺灣高等法院被告前案紀錄表各一份在卷足憑，則
      異議人之酒後駕駛行為既同時觸犯刑法第一百八十五條之
      三之罪及違反道路交通管理處罰條例第三十五條第一項第
      一款之規定，罰鍰部分應依刑事法律處罰即可，自無再依
      道路交通管理處罰條例裁處之必要，是原處分機關對異議
      人裁處罰鍰四萬九千五百元部分，顯與行政罰法第二十六
      條之規定意旨有違，難認允當，異議人雖未陳明至此，惟
      原處分既有上開瑕疵，自無可維持，應由本院撤銷此部分
      罰鍰之處分，倘日後異議人前開涉犯公共危險罪之刑事案
      件部分，經法院諭知無罪、免訴、不受理之判決確定，原
      處分機關仍得依行政罰法第二十六條第二項規定，為裁處
      罰鍰之處分，本院對於此部分爰不另為異議人不罰之諭知
      ，附此敘明。
（三）次查道路交通管理處罰條例第三十五條第一項僅規定「吊
      扣其駕駛執照一年」，並未明定其駕駛執照之種類，則有
      關吊扣、吊銷駕駛執照處分效力與執行方式之法令依據，
      當係依據同條例第六十八條規定，而該條文業於九十四年
      十二月十四日修正公布，並自九十五年三月一日施行，修
      正前原規定：「汽車駕駛人，因違反本條例及道路交通安
      全規則之規定，受吊扣或吊銷駕駛執照處分時，吊扣或吊
      銷其持有各級車類之駕駛執照」，修正後則規定「汽車駕
      駛人，因違反本條例及道路交通安全規則之規定，受吊銷
      駕駛執照處分時，吊銷其持有各級車類之駕駛執照。」，
      其立法意旨在於違規行為對道路交通秩序之維持及道路交
      通安全已生較大之影響，故規定吊扣或吊銷其持有各級車
      類之駕駛執照，以限制其繼續駕車行駛道路之權利，係屬
      駕駛行為之限制，並不因所持駕駛執照種類不同而有所差
      異。惟因考量原條文將違法或違規駕駛人所持有各級車類
      之駕駛執照一併吊銷或吊扣，失之過酷，對於人民工作與
      生活影響過鉅，有違比例原則，經與交通部協商後，乃將
      其中「受吊扣處分者，吊扣其持有各級車類之駕駛執照」
      部分之規定刪除。是駕駛人違反道路交通管理處罰條例第
      三十五條第一項第一款之規定而受吊扣駕駛執照處分時，
      依修正後同法第六十八條規定並參照其修正意旨，應僅得
      吊扣違規或違法當時駕駛車類之駕駛執照，否則將造成同
      一違規或違法行為，因受處分人持有駕駛執照種類之不同
      ，而異其處分之結果。況酒醉駕車行為係製造法所不容許
      之風險，以風險製造之立場觀之，並不因駕駛車輛種類之
      不同，而有所差別，但從風險實現之觀點而言，酒醉駕駛
      車類之不同，其對於交通安全衍生之實害結果也有所差異
      ，如駕駛人駕駛低一級之車類違反本條例之規定時，不論
      其所造成之實害結果，而一律吊扣駕駛人所持有之各類駕
      照，亦有違相同事件相同處理，不同事件不同處理之平等
      原則（臺灣高等法院暨所屬法院九十七年法律座談會刑事
      類提案第四○號討論暨審查意見參照）。是依上開說明，
      行為人有道路交通管理處罰條例第三十五條第一項第一款
      所規定之違規行為，須吊扣駕駛執照時，應僅能吊扣行為
      人違法或違規當時駕駛車輛所憑之駕駛執照，不得再吊扣
      行為人所持有，與駕駛違規車輛無關之其他各級車類駕駛
      執照。
（四）準此，本件異議人係持職業聯結車駕照駕駛營業小客車，
      而有吐氣酒精濃度超過規定標準之違規行為，其違規事證
      明確，已如上述，揆諸前開之規定及說明，異議人依法所
      受之處分為限制其駕駛營業小客車之權利，應吊扣其小型
      車職業駕駛執照，惟依一人一照原則，異議人並無小型車
      職業駕駛執照之實體物可供吊扣，自不得對異議人裁罰執
      行吊扣其所持有與駕駛違規車輛無關之職業聯結車駕駛執
      照。從而，原處分機關逕為吊扣異議人之職業聯結車駕駛
      執照十二個月之處分，顯已逾越道路交通管理處罰條例第
      六十八條之規範意涵，亦與該條修法意旨相悖，而欠缺作
      成該項處分之依據，且此舉顯然將剝奪異議人駕駛職業聯
      結車之權利，對其權益造成極大損害，係屬重大明顯之瑕
      疵，是異議人此部分異議為有理由，應由本院將原處分關
      於「吊扣駕駛執照十二個月」部分予以撤銷，並就上開撤
      銷部分，改諭知不罰。另原處分機關援引同條例第二十四
      條第一項第二款規定，裁處施以道安講習，於法並無不合
      ，此部分異議為無理由，應予駁回。
據上論斷，應依道路交通案件處理辦法第二十條前段、第十九條
，裁定如主文。
中    華    民    國    98    年    1     月    21    日
                    交通法庭    法  官  劉  安  榕
以上正本證明與原本無異
如不服本裁定，應於裁定送達後5 日內敘明抗告理由，向本院提
出抗告狀。
                                書記官  陳  盈  真
中    華    民    國    98    年    1     月    22    日


司法院資訊處製作；財團法人民間司法改革基金會備份。
